【裁判字號】    89,上易,263
【裁判日期】    891019
【裁判案由】    竊佔
【裁判全文】
臺灣高等法院花蓮分院刑事判決                    八十九年度上易字第二六三號
    上訴人即被告  甲○○
    選任辯護人    林武順
右上訴人即被告因竊佔案件，不服臺灣花蓮地方法院八十八年度易字第一ｏｏ號中華
民國八十九年七月三十一日第一審判決 (起訴案號：臺灣花蓮地方法院檢察署八十七
年度偵字第一九四七號)，提起上訴，本院判決如左：
    主  文
原判決撤銷。
甲○○共同意圖為第三人不法之利益，而竊佔他人之不動產，處有期徒刑陸月。
    事  實
一、甲○○為康益營造有限公司（以下簡稱康益公司）負責人，該公司於民國（以下
    同）八十二年間承攬金門縣料羅灣港外廓防波堤第一期工程（以下簡稱料羅灣工
    程），工期自八十二年八月三日起算，甲○○即派吳家雄為上開工程之工地主任
    （康益公司原向金門縣政府陳報之工地主任為陳泓潓，後實際上更換為吳家雄）
    ，在現場處理工程之建造事宜。因康益公司在承攬料羅灣工程中，其製造及堆置
    消波塊、塊石、設置水泥預拌廠等，需有土地供其堆放物料及施工之用，康益公
    司乃於八十二年九月一日函請金門縣政府提供土地，供其承租使用，金門縣政府
    則函覆康益公司，請康益公司先提供擬租用土地之位置圖及地籍圖，便以協助處
    理。惟甲○○竟未依復函處理，而於未取得需用土地之使用權前，率與吳家雄共
    同意圖為康益公司不法之利益，基於竊佔之犯意，於八十三年四月間起，由甲○
    ○授意吳家雄，竊佔如附表所示之中華民國所有、由陸軍總司令部所管理、坐落
    於金門縣金湖鎮○○段之二十三筆土地，作為料羅灣工程施工時堆放物料、製造
    消波塊及設置水泥預拌廠等用途，並於八十三年十二月三十日，料羅灣工程結束
    後，由甲○○與許張禮代表康益公司與承攬料羅灣工程第二期之承攬人帶春營造
    有限公司（以下稱帶春公司）之工地主任（帶春公司之下包）陳豐茂簽訂同意書
    ，以新台幣（以下同）一千一百萬元之代價，將該二十三筆土地、土地上之水泥
    預拌廠、倉庫等設備，分別出租、讓渡予帶春公司，租期三年，惟帶春公司於給
    付四百二十萬元後即停止給付。
二、案經陸軍總司令部訴請福建金門地方法院檢察署檢察官偵查後，移轉臺灣花蓮地
    方法院檢察署檢察官偵查起訴。
    理  由
一、訊之被告甲○○，雖坦承經營康益公司及承攬料羅灣工程時佔用土地以製造、堆
    置消波塊、塊石及其他設備等情，但於原審辯稱：我只是公司負責人，該工程是
    由協理許張禮及陳泓潓、吳家雄等人負責，得標以後，去設立事務所及找置放消
    波塊的地方是他們找的，其過程我不知情，使用土地有經過主管機關同意，賣給
    帶春公司的是設備，許張禮沒有報請我同意，工地的人決定就可以了，工程是陳
    泓潓負責，找地堆置是吳家雄負責，據吳家雄稱，我們沒有使用那麼多土地，函
    文給縣政府是由工地直接發文，沒經過我簽名，公司印章是工地用的章，其效力
    我們承認，當時金門縣尚有部分土地未登記，我沒有竊佔土地之意圖，當初為了
    公共工程，吳家雄他們應沒有竊佔之意思等語。於本院調查中辯稱：金車縣政府
    曾函復我們公司請提供擬稱用之位置圖及地籍圖，但我們找不到，且八十二年前
    ，因戰地政務，所以找地政事務所之資料也找不到，所以未提供。雖曾與帶春公
    司陳豐茂簽立同意書，但僅係讓渡機器之代價，至於堆置場之設置吳家雄及許張
    禮未陳報伊，且吳家雄告訴伊未占用如附件所示那麼多之土地等語。
二、但查：
（一）被告甲○○為康益公司之負責人，康益公司承攬前述料羅灣工程，並由吳家雄
      負責工程之施工，於料羅灣工程施工中之八十三年四月間，佔用前述二十三筆
      土地供其施工之用，業據證人許張禮、吳家雄證述在卷，並有福建金門地方法
      院檢察署檢察官會同金門縣地政事務所人員到場履勘及測量在卷，有履勘筆錄
      及金門縣地政事務所測量之地籍位置圖（見福建金門地方法院檢察署八十五年
      度他偵第四０五號卷第七十二頁、第七十四頁）、佔用土地之面積及建物面積
      表（見同上卷第一三０頁）、照片八張（見同上卷第二十八頁、第二十九頁）
      在卷可稽。被告嗣後並與陳豐茂簽訂同意書，將該二十三筆佔用之土地出租予
      帶春公司（土地上之設備則讓渡予帶春公司等情，亦經證人許張禮、吳家雄及
      帶春公司工地主任陳豐茂於偵審中證述可證，並有康益公司變更事項登記表影
      本一件（見福建金門地方法院檢察署八十六年度他字第二一號卷第二十頁）、
      前述二十三筆土地之所有權狀影本（見福建金門地方法院檢察署八十五年度他
      偵第四０五號卷第六頁至第二十七頁）、同意書影本一件（見同上卷第六十四
      頁、第六十五頁）、前述佔用土地之登記簿謄本（同上卷第八十二頁以下）等
      在卷可佐。是康益公司確有為其施工之目的而佔用如附表所示地號及面積之國
      有土地，以為料羅灣工程施工之用，堪予認定。被告辯稱沒有使用那麼多土地
      云云，核無足採。
（二）料羅灣工程為堤防工程，須使用大面積之土地以堆置物料及製造消波塊，此經
      吳家雄於本院審理時陳述在卷（見原審卷第三十二頁），故消波塊之製造與堆
      置，屬料羅灣工程之重要項目，應係康益公司承攬料羅灣工程之主要成本之一
      ，康益公司因而曾於八十二年九月一日向金門縣政府函詢承租土地，以供康益
      公司做為混凝土方塊製作、堆積及塊石屯積、分類之事宜，有康益公司八十二
      年九月一日之康益建字第０五一號函影本可證（見原審卷第七十八頁）；而
      許張禮於原審法院作證時，亦證稱已報請甲○○決定先使用系爭土地等語（見
      原審卷第三十三頁反面第六行），吳家雄亦證稱有向甲○○提過需要用地這件
      事（見原審卷第三十三頁第一行），且康益公司將前述二十三筆土地出租予帶
      春公司之同意書，係甲○○及許張禮二人與陳豐茂所簽訂，此為被告所自認，
      而該同意書之（三）項下，明載「廠址、場地租約三年」等語，並有該同意書
      影本在卷可稽，足證對於佔用前述二十三筆土地，係經甲○○之決定，已屬明
      確，被告甲○○所辯不知係佔用他人之土地云云，不足採信。
（三）被告及證人吳家雄雖均陳稱係經主管機關（指金門縣政府）之同意而使用前
      述土地云云，惟此為金門縣政府所否認，有金門縣政府八十八年九月二十二日
      府建字第八八０三七三六五號函可證（見原審卷第五十二頁）。且被告與吳
      家雄明知前述土地，金門縣政府非所有權人或管理權人，並無同意他人使用前
      述土地之權利，縱使金門縣政府知悉被告竊佔前述土地之行為而不為之反對之
      表示，亦無阻卻被告竊佔罪責之效力。至被告於本院陳稱：「當初有經現任港
      務處處長莊明才及縣政府承辦課長林健民同意，我上週還有去找他們，他們說
      係現任公務員，不便出庭作證，且傳喚他們，其等會一概否認」等語，故本院
      自無傳訊上開二人為證之必要。併此敘明。
（四）前述二十三筆土地於被告佔用前，均已登記多年，有各該土地之所有權狀及土
      地登記簿本在卷可證，土地縱使未登錄，其所有權仍屬於國家（土地法第四條
      、第十條、第五十七條參照），此亦為被告所明知（本院卷第一一二頁），被
      告從事營造業，對土地之權利狀態可隨時自地政事務所查得，應知之甚詳，其
      辯稱查不到所有權人云云，實屬卸飾之詞，無足採信。
（五）被告明知對前述二十三筆土地並無合法使用之權利，仍予佔用而置於自己實力
      支配之下，以供自己經營之康益公司所承攬之工程使用，於康益公司使用完畢
      後，尚將前述土地予以出租，顯係為康益公司取得使用他人土地之不法利益，
      有竊佔之故意，已堪認定。而竊佔前述二十三筆土地，係甲○○所決定，由吳
      家雄實施竊佔行為，以供其工程之用，已如前述，則甲○○與吳家雄間，對本
      件竊佔之犯行有犯意之聯絡及行為之分擔，為共同正犯，亦可認定。
二、核被告等所為，係犯刑法第三百二十條第二項之竊佔罪。被告與吳家雄對前述犯
    行有犯意之聯絡及行為之分擔，應論以共同正犯。原審因依前開法條論科，固非
    無見，惟查：（一）被告曾以康益公司名義向業主金門縣政府接洽場地事宜，惟
    因戰地政務關係，經洽詢未著致未能辦妥租用手續（二）被告公司工程之進行除
    使用土地堆放物料外，別無他法可循，工程進行中未據金門縣政府或陸軍總司部
   提出異議，乃因接續被告公司之帶春公司拒絕返還土地，始據提出告訴，致溯及
    對被告追訴，核其犯意雖不能稱無，惟犯行確屬非惡，原審未斟酌及此，遽處以
    有期徒刑二年六月，似違「罰當其罪」之刑法原理，爰認原判決有所不當，由本
    院撤銷改判，爰審酌被告犯罪動機、目的、犯行，出租非己所有土地予他人牟利
    之手段，犯罪後態度等一切情狀，量處如主文所示之刑，以示懲儆。至於吳家雄
    共同竊佔犯行部分，未經起訴，應由檢察官另行偵辦。
據上論結，應依刑事訴訟法第三百六十九條、第三百六十四條、第二百九十九條第一
項前段，刑法第二十八條、第三百二十條第二項、第一項，罰金罰鍰提高標準條例第
一條前段，判決如主文。
本案經檢察官翟光軍到庭執行職務。
中      華      民      國      八十九      年    十    月   十九  日
                                    審判長法官
                                          法官
                                          法官


司法院資訊處製作；財團法人民間司法改革基金會備份。
